【裁判字號】    99,上,497
【裁判日期】    990921
【裁判案由】    債務人異議之訴
【裁判全文】
臺灣高等法院民事判決                   99年度上字第497號
上  訴  人  台中商業銀行股份有限公司
法定代理人  乙○○
訴訟代理人  陳麗如律師
複  代理人  王傳賢律師
被  上訴人  甲○○
訴訟代理人  翁顯杰律師
複  代理人  丙○○
上列當事人間，因債務人異議之訴事件，上訴人對於中華民國99
年3月10日臺灣士林地方法院98年度訴字第317號第一審判決，提
起上訴，經本院於99年9月7日言詞辯論終結，判決如下：
    主      文
原判決關於命原法院98年度司執字第4882號強制執行事件，所為
強制執行程序，應予撤銷之部分廢棄。
前項廢棄部分，被上訴人在第一審之訴駁回。
其餘上訴駁回。
第二審訴訟費用由上訴人負擔。
    事實及理由
一、被上訴人起訴主張：上訴人基於其於被上訴人所有坐落於臺
    北市○○區○○段5小段124、125、126地號，應有部分各1/
    4，及其同小段50462建號即臺北市○○區○○路 245巷32號
    房屋(以下稱系爭房地)有最高限額新臺幣 (以下同)270萬元
    之抵押權(以下稱系爭抵押權)，原法院依其聲請以97年度拍
    字第1417號裁定准許拍賣，並據以聲請原法院以98年度司執
    字第4882號強制執行，拍賣被上訴人所有系爭房地；惟查系
    爭抵押權之設定，係訴外人友力裝潢工程有限公司（以下稱
    友力公司）之負責人即被上訴人之子張錦和經營不善，短缺
    資金，於民國(以下同)97年 4月間夥同訴外人黃懷忠，及上
    訴人所屬行員李奕成，未經被上訴人之同意，趁保管被上訴
    人所有系爭房地之所有權狀、身份證件、健保卡之機會，向
    上訴人申請貸款，於借據上連帶保證人欄偽簽被上訴人之署
    名，再持以為系爭抵押權之設定登記，而向上訴人林口分行
    分別貸款新臺幣(以下同)120萬元及180萬元，合計30 0萬元
    (以下稱系爭借款)。被上訴人無設定系爭抵押權之意思，所
    為設定登記自不生效力，原法院自不得就被上訴人所有系爭
    房地為強制執行。為此，依強制執行法第14條之規定，求為
    命上訴人應塗銷系爭抵押權之設定登記，及原法院98年度司
    執字第4882號強制執行程序應予撤銷之判決；對於上訴人之
    上訴所為答辯聲明：(一)上訴駁回。(二)第二審訴訟費用由上訴
    人負擔。
二、上訴人則以：被上訴人確有與上訴人簽訂連帶保證契約，並
    合意設定系爭抵押權之登記，且上訴人已撤回對於被上訴人
    所有系爭房地之強制執行程序，被上訴人請求撤銷強制執行
    程序已無必要性及實益，欠缺權利保護之利益等語，資為抗
    辯；對於原法院為其不利之判決聲明不服，提起上訴所為聲
    明：(一)原判決廢棄。(二)被上訴人在第一審之訴駁回。(三)第一
    、二審訴訟費用由被上訴人負擔。
三、被上訴人主張上訴人基於其於被上訴人所有系爭房地有系爭
    抵押權，原法院依其聲請以97年度拍字第1417號裁定准許拍
    賣，並據以聲請原法院以98年度司執字第4882號強制執行，
    拍賣被上訴人所有系爭房地之事實，為上訴人所不爭執，且
    有他項權利證書、系爭房地登記謄本、原法院民事執行處函
    在卷(原審卷第14至19頁、本院卷第63頁)為憑：被上訴人主
    張之上開事實，應堪信為真實。
四、被上訴人主張上訴人所提出借據上連帶保證人欄，係被上訴
    人之子張錦和經營友力公司不善，短缺資金，於97年 4月間
    夥同訴外人黃懷忠，及上訴人所屬行員李奕成，向上訴人申
    請貸款，由張錦和盜用被上訴人印鑑章，訴外人季瑞芝偽造
    被上訴人之署押，被上訴人與上訴人間之連帶保證契約不成
    立，被上訴人自不負連帶保證之債務等語；上訴人則以被上
    訴人確有與上訴人締結連帶保證契約，對於訴外人友力公司
    之系爭借款應負連帶保證人之責任云云，資為抗辯；經查：
(一)按：除別有規定外，確定之終局判決就經裁判之訴訟標的，
    有既判力。民事訴訟法第400條第1項定有明文；又：法院於
    判決理由中，就訴訟標的以外當事人所主張或抗辯足以影響
    判決結果之重要爭點，本於當事人完足舉證及辯論之結果，
    已為實質之判斷者，基於當事人之程序權業受保障，可預見
    法院對於該爭點之判斷將產生拘束力而不致生突襲性裁判，
    仍應賦予該判斷一定之拘束力，以符程序上誠信原則及訴訟
    經濟。是同一當事人間就該重要爭點提起之其他訴訟，除有
    原判斷顯然違背法令、或當事人提出新訴訟資料足以推翻原
    判斷、或原確定判決之判斷顯失公平、或前訴訟與本訴訟所
    得受之利益（即標的金額或價額）差異甚大等情形，可認當
    事人為與原判斷相反之主張，不致違反誠信原則外，應解為
    當事人及法院就該經法院判斷之重要爭點之法律關係，均不
    得為相反之主張或判斷。有最高法院98年度臺上字第1090號
    裁判意旨，可資參照。
(二)本件上訴人對於被上訴人就訴外人友力公司向上訴人之借款
    ，應負連帶保證責任，請求被上訴人應與訴外人友力公司連
    帶清償上訴人之系爭借款，業據上訴人向臺灣臺北地方法院
    (以下稱臺北地院)提起請求清償借款之訴，為臺北地院、本
    院就被上訴人應連帶清償部分，已為上訴人敗訴判決確定之
    事實，為上訴人所不爭執，且有臺北地院 98年度訴字第114
    號、本院98年度上字第707號民事判決、最高法院 99年度臺
    上字第1445號民事裁定在卷(原審卷第28、29頁、本院卷第5
    1至55、100、101頁)足憑；經核上訴人於本件所為被上訴人
    確有與上訴人締結連帶保證契約，對於訴外人友力公司之借
    款，應負連帶保證人之責任之抗辯，即為前揭上訴人受敗訴
    判決確定之訴訟標的，參照民事訴訟法第400條第1項之規定
    ，自應受前揭確定判決之拘束，上訴人再持以為本件之抗辯
    ，自無足取。
(三)從而，被上訴人主張上訴人與其之間之連帶保證契約不成立
    ，對於上訴人不負連帶清償責任，其連帶債務不存在，應堪
    採信。
五、被上訴人主張上訴人於被上訴人所有系爭房地之系爭抵押權
    設定登記，係訴外人即被上訴人之子張錦和經營友力公司不
    善，短缺資金，於97年 4月間夥同訴外人黃懷忠，及上訴人
    所屬行員李奕成，未經被上訴人之同意，趁保管被上訴人所
    有系爭房地之所有權狀、身份證件、健保卡之機會，以自己
    為連帶保證人向上訴人申請貸款，並於借據上連帶保證人欄
    盜用被上訴人印章、偽造被上訴人之署名，再持以為系爭抵
    押權之設定登記，而向上訴人林口分行分別借得系爭借款；
    被上訴人無設定系爭抵押權之意思，所為設定登記自不生效
    力等語；上訴人則以被上訴人以其所有系爭房地，為訴外人
    友力公司邀訴外人張錦和、被上訴人為連帶保證人，向上訴
    人借款之擔保，與上訴人簽訂系爭抵押權設定契約書，訴外
    人張錦和自首偽造「借據及約定書」雖經刑事判決有罪確定
    ，惟刑事判決認定其偽造「借據及約定書」之有罪判決，並
    不及於系爭抵押權之設定契約書，系爭抵押權設定契約書仍
    屬有效存在，被上訴人訴請塗銷系爭抵押權設定登記，自非
    有據等語為抗辯；經查：
(一)按：稱最高限額抵押權者，謂債務人或第三人提供其不動產
    為擔保，就債權人對債務人一定範圍內之不特定債權，在最
    高限額內設定之抵押權，民法第881條之1第1項定有明文。
(二)上訴人抗辯被上訴人提供系爭房地為訴外人友力公司邀訴外
    人張錦和、及被上訴人為連帶保證人向上訴人借款之擔保，
    固據提出借據、約定書、系爭抵押權設定契約書在卷（原審
    卷第9至 13頁）為憑；惟查上訴人所提出借據上連帶保證人
    欄、約定書上被上訴人之印文及其署押，業經訴外人張錦和
    向檢察官自首為其夥同訴外人季瑞芝盜用印章、偽造，經提
    起公訴後為臺灣板橋地方法院(以下稱板橋地院)判處張錦和
    、季瑞芝罪刑確定之事實，為上訴人所不爭執，且有板橋地
    院98年度訴字第747號偽造文書之刑事案卷足稽。
(三)證人張錦和於原法院到場所為：「（台中商銀的借據上面有
    原告的印章及簽名，你知道這是哪裡來的嗎？）這是我向被
    告借貸的時候找朋友季瑞芝來代蓋及代簽。」、「（這印章
    是哪裡來的？）因為我爸爸年歲已高，我自己有成立公司，
    我爸爸是我員工，我跟我爸爸很親近，所以我爸爸委託我辦
    理一些戶口登記、聲請證明等事項都會將印章交給我去處理
    。」、「（這次貸款是用什麼理由跟你爸爸拿印章？）這次
    我沒有經過我爸爸的同意就私下挪用，因為我經常到戶政事
    務所去聲請資料，這次是利用我身分證的父母欄有原告的姓
    名去申請印鑑證明，我也出示原告的印鑑。」、「（這印鑑
    如何來的？）是從我爸爸的抽屜裡拿的，我爸爸一向都很信
    任我。」、「（被告當時沒有質疑原告本人沒有到場？）我
    是請被告的人員到我家裡來對保，當時我有請我朋友偽裝成
    原告，並在借據上簽名。」、「（原告何時知道這件事情？
    ）因為我繳了四期貸款後我的公司出問題，銀行就寄通知到
    我爸爸住所地，所以我爸爸才知道這件事情，當時我爸爸很
    氣憤、傷心」等之證言(原審卷第50頁背面、51頁)，參酌訴
    外人張錦和自首盜用被上訴人之印章於前揭借據、約定書上
    ，季瑞芝偽造被上訴人之署押均被判處罪刑確定等情，堪認
    被上訴人對於訴外人友力公司以訴外人張錦和、及被上訴人
    為連帶保證人向上訴人借款之事實，並不知情，至為明確。
(四)上訴人另以被上訴人於96年11月間以系爭房地提供予其子張
    錦和向大眾商業銀行(以下稱大眾銀行)為抵押借款，足見被
    上訴人提供系爭房地予其子張錦和向上訴人借款擔保之使用
    ，不違反其意思等語為抗辯；惟查被上訴人以系爭房地提供
    予其子張錦和向大眾銀行借款之擔保，係經被上訴人之同意
    簽名、蓋章，核與本件被上訴人係被盜用印章、偽造署押而
    為訴外人友力公司借款之連帶保證人之情事，已如前述，而
    有所不同；且上訴人為本件借款之對保地點，竟在臺北縣新
    莊市訴外人張錦和之住所，而非在被上訴人之住所即所提供
    之系爭房地臺北市○○區○○路245巷 32號之事實，為證人
    張錦和證述在卷(原審卷第50頁背面)，且為上訴人於本院準
    備程序期日為「(為何沒到北投對保而到新莊對保？)對保只
    是約定地點而已」不爭執之陳述在卷(本院卷第49頁背面)足
    稽；由此，益徵被上訴人對於訴外人友力公司以訴外人張錦
    和、及被上訴人為連帶保證人向上訴人借款情事，為張錦和
    所隱瞞而不知情。
(五)綜合上述，被上訴人對於訴外人友力公司以訴外人張錦和、
    及被上訴人為連帶保證人向上訴人借款之情事，確不知情，
    何能提供系爭房地為擔保，而與上訴人締結系爭抵押權之設
    定契約書；從而，被上訴人主張上訴人與被上訴人間就系爭
    抵押權之設定，意思表示並不一致，系爭抵押權設定契約書
    對於被上訴人不生效力，即屬可採。
六、綜上所述，被上訴人對於訴外人友力公司向上訴人所為系爭
    借款，不負連帶清償責任，且系爭抵押權設定契書對於被上
    訴人不生效力（包括訴外人友力公司之主債務、張錦和、及
    被上訴人之連帶保證債務），所為系爭抵押權之設定登記，
    即失所附麗，自應予以塗銷。
七、按：執行名義無確定判決同一之效力者，於執行名義成立前
    ，如有債權不成立或消滅或妨礙債權人請求之事由發生，債
    務人亦得於強制執行程序終結前提起異議之訴，強制執行法
    第14條第 2項固有明文規定；惟查：訴經撤回者，視同未起
    訴，民事訴訟法第263條第1項前段定有明文；此項規定，於
    強制執行程序，亦有準用，為強制執行法第30條之 1所明定
    ；債權人撤回強制執行之聲請，乃債權人向執行法院所為意
    思表示，其意思表示之內容，在使其聲請強制執行之行為失
    其效力，回復強制執行聲請前之同一狀態；換言之，債權人
    撤回強制執行之聲請，已實施之強制執行程序失其效力，債
    務人或第三人所提起異議之訴之訴訟標的，即不存在。本件
    被上訴人依強制執行法第14條第 2項提起本件債務人異議之
    訴，於法固非無據，惟上訴人即債權人就被上訴人所有系爭
    房地為強制執行之聲請，業已撤回執行之事實，為被上訴人
    所不爭執，且有原法院民事執行處99年 5月30日士院木98司
    執實字第4882號函在卷(本院卷第63頁)足憑；依首揭說明，
    原法院98年度司執字第4882號上訴人與被上人間拍賣抵押物
    強制執行事件所為強制執行程序（不包括原法院97年度執全
    助字第1403號之執行程序），已失其效力而不存在。
八、從而，被上訴人請求上訴人塗銷系爭抵押權之設定登記，於
    法尚非無據，應予准許；原法院此部分為其勝訴判決，經核
    尚無違誤，上訴意旨仍持陳詞，任意指摘原法院此部分之判
    決不當，求予廢棄，為無理由，應予駁回；被上訴人請求撤
    銷原法院98年度司執字第4882號所為強制執行程序，於法無
    據，原法院未及審認而為被上訴人此部分之勝訴判決，容有
    未恰，上訴意旨指摘原法院此部分之判決不當，求予廢棄，
    為有理由，應由本院予以廢棄，更為判決如主文第 2項所示
    （上訴人提起上訴始撤回強制執行之聲請，此部分之第二審
    訴訟費用，酌量情形仍應由上訴人負擔，應予敘明。）。
九、本件事證已臻明確，兩造其他攻擊、防禦方法，及提出未援
    用之證據，經斟酌後認不影響判決基礎，無逐一論述必要，
    併此敘明。
十、據上論結，本件上訴為一部有理由，一部無理由，依民事訴
    訟法第450條、第449條第1項、第79條之規定，判決如主文
中    華    民    國    99    年    9     月    21    日
                    民事第四庭
                        審判長法  官  李錦美
                              法  官  鍾任賜
                              法  官  陳博享
正本係照原本作成。
如不服本判決，應於收受送達後20日內向本院提出上訴書狀，其
未表明上訴理由者，應於提出上訴後20日內向本院補提理由書狀
（均須按他造當事人之人數附繕本）上訴時應提出委任律師或具
有律師資格之人之委任狀；委任有律師資格者，另應附具律師資
格證書及釋明委任人與受任人有民事訴訟法第466條之1第1項但
書或第2項（詳附註）所定關係之釋明文書影本。如委任律師提
起上訴者，應一併繳納上訴審裁判費。
中    華    民    國    99    年    9     月    21    日
                              書記官  鄭靜如
附註：
民事訴訟法第466條之1（第1項、第2項）：
對於第二審判決上訴，上訴人應委任律師為訴訟代理人。但上訴
人或其他法定代理人具有律師資格者，不在此限。
上訴人之配偶、三親等內之血親、二親等內之姻親，或上訴人為
法人、中央或地方機關時，其所屬專任人員具有律師資格並經法
院認為適當者，亦得為第三審訴訟代理人。

司法院資訊處製作；財團法人民間司法改革基金會備份。
